【裁判字號】    96,上易,746
【裁判日期】    970815
【裁判案由】    侵占
【裁判全文】
臺灣高等法院刑事判決                 96年度上易字第746號
    上  訴  人
    即  被  告  乙○○
    選任辯護人  陳彥任  律師
                羅明通  律師
    上  訴  人
    即  被  告  戊○○
    選任辯護人  許文彬  律師
                周欣穎  律師
上列上訴人因侵占案件，不服臺灣臺北地方法院95年度易字第21
24號，中華民國96年2月27日第一審判決（起訴案號：臺灣臺北
地方法院檢察署95年度偵字第6101號）提起上訴，判決如下：
    主      文
原判決撤銷。
乙○○、戊○○均無罪。
    理      由
壹、公訴意旨略以：戊○○，乙○○分別自民國92年10月16日、
    93年2 月2 日起任職寶吉祥珠寶有限公司（下稱寶吉祥公司
    ）擔任會計、珠寶銷售業務，均為從事業務之人。
    戊○○，乙○○竟基於意圖為自己不法所有的概括犯意，於
    附表所示時間在寶吉祥公司，利用銷售珠寶、掌管店內財物
    的機會，連續將附表所示業務上持有的款項及物品侵占入己
    。
    戊○○、乙○○先後於94年3 月17日、同年月16日離職，未
    辦妥交接事宜，經寶吉祥公司查覺有異而核對帳目，而查悉
    上情。因認被告戊○○、乙○○分別涉犯刑法第336 條第2
    項業務侵占罪嫌。
貳、被告及辯護人對於卷證的證據能力均表示無意見（本院卷一
    26、377反面）。
參、被告乙○○就附表編號8、戊○○就附表編號2、5以外，原審
    判決有罪部分提起上訴，均堅決否認犯行。
    被告乙○○辯稱：「立體觀音翡翠坐像，因公司負責人己○○索取該物品，即取交付予己○○，當時並無己○○取走寶
    吉祥公司物品需由己○○簽收的制度。並未犯罪。」等語。
    被告戊○○辯稱：「每日收受業務乙○○交付的售貨價金後
    ，即連同我製作的日報表一併送交己○○，再依己○○指示
    處理金錢，或存入銀行，或作何用途，均依己○○的決定處
    理，並未犯罪。」等語。
肆、認定被告2人犯罪均不能證明的證據及理由：
一、被告乙○○部分：
（一）被告並無自證己罪或舉證的義務。本案除告訴人（代表人
      ）的指訴外，告訴人提出告訴時，僅提出載有「上師」2
      字的庫存紀錄表（偵35），其他關於足以證明被告是否侵
      占犯行的日收入明細表、盤點紀錄等資料，告訴人先或以
      無資料、或以未保存，甚或以被告交接所留資料不全為由
      ，表示無其他資料可以提供調查審理。
      而告訴人於95年12月25日，於原審提出刑事告訴理由狀，
      卻又能檢附1 張告訴人公司存貨明細表（原審126） 。則
      是否確無其他日收入明細表、盤點紀錄等資料；或未能提
      出的日收入明細表等資料是屬於有利於被告故而不願提出
      ，即有可疑。
      依被告供述（本院卷一285） 以及被告乙○○提出的上證
      10，告訴人代表人己○○與弟子開會的紀錄「上師訓示：
      阿奇幫忙出個狀況，讓慧蓮同意沒穿背心的人進道場，讓
      千瑜到處問忘在道場的東西可不可以回來拿，完全忘記我
      講的規定，我叫千瑜離開；我知道千瑜不會偷我東西，但
      以公司來說，他們三個都有錯，千瑜不該擅自進去…。」
      （本院卷二28）顯示被告於94年3 月16日接到通知後當日
      迅即被要求即刻離開寶吉祥公司。可證被告離職過程極為
      匆促，並無證據證明被告乙○○曾從容整理所有相關物品
      。則被告業務上所持物件，應仍為寶吉祥公司所掌握。告
      訴人供稱被告交接所留資料不全以致未能提出相關業務簿
      冊等語，不能採信。
（二）寶吉祥公司日收入明細表、盤點紀錄等資料，應由告訴人
      提出；若要求僅為寶吉祥公司員工，且非屬領導管理階層
      ，又於倉促間被要求離職的被告提出，除違反舉證責任分
      配的原則，也與刑事訴訟法被告不自證己罪原則相違。
（三）告訴人指訴前述庫存紀錄表「上師」2 字，是被告乙○○
      虛偽記載，作為證明被告乙○○用以掩飾其侵占事實的證
      據。
      經查，告訴人並未提出證據證明前述「上師」2 字確為被
      告乙○○所寫；經本院2 次送請內政部警政署刑事警察局
      鑑定，結果均表示「無法鑑定」，分別有該局97年4 月18
      日、97年6 月24日刑鑑字第0970053420、0970078444 號
      函可憑（本院卷二233 、249） 。
      告訴人上述指訴並無證據足以證明與事實相符，不能採信
      。
（四）被告乙○○主動聲請雙方接受測謊，經詢問，告訴人代表
      人己○○並無受測意願，有本院電話紀錄可證（本院卷一
      251 ）；而被告乙○○經本院送請內政部警政署刑事警察
      局實施測謊鑑定，鑑定結果：「被告乙○○對於其有將附
      表編號（三）立體觀音座交給寶吉祥公司己○○，並無不
      實反應。」有該局96年9 月3 日刑鑑字第09601358 94 號
      鑑定書可憑（本院卷一310） 。
      測謊鑑定的結果也未能支持告訴人對於被告乙○○的指控
      。
（五）告訴人聲請傳喚證人即寶吉祥公司員工丁○○、陳怡君，
      證明被告乙○○離職時該尊立體觀音佛像仍存在於寶吉祥
      公司。
      經查：
      依前述告訴人代表人己○○與弟子開會的紀錄「上師訓示
      ：尚立民為何可以回來寶吉祥工作？你們可能很多人不知
      道，我打他兩巴掌的事。換做是你們，絕對會跑掉，他也
      接受這兩巴掌。雖然被我趕出去，一樣天天在逸仙路門外
      上班，顧著門口，所以我讓他回來；你們所有弟子都是混
      帳東西；沒有你們這些混帳弟子，我會有事嗎；幫我打方
      國安一巴掌，這麼輕幹什麼；他們3 個（楊滿慧、蘇金葉
      及乙○○）不是工作人員，告一定不成立，再加上李文誠
      ，被告8 個（蔚中龍、林肇基、柯亞先、李文誠、楊滿慧
      、蘇金葉、戊○○及乙○○）有4 個不是工作人員，這官
      司一定輸定了，你們做事就是欠考慮。明天先去派出所，
      將他們4 人撤銷告訴，楊滿慧、蘇金葉、乙○○再想別的
      辦法去告，我沒意見，這事要快點處理，免得他們反咬我
      們誣告；朱帥俊說他已經向信義分局和中山分局打過招呼
      ，他們會全力配合我們。」顯示（本院卷二30、34、36、
      39、40）告訴人代表人己○○對於弟子所持態度不僅語氣
      嚴厲斥罵，甚且有掌摑弟子的情形。顯見告訴人代表人己○○對於信徒弟子有極高的威權，具有嚴格的從屬關係。
      告訴人代表人己○○也確實是以被告乙○○「不聽話」為
      由，將被告逐出告訴人公司，並且授意對被告乙○○等人
      提出刑事告訴。在此嚴格的威權從屬關係下，丁○○、陳
      怡君是否得以不違背告訴人代表人己○○的意思而從容自
      由陳述，顯有可疑。
      被告乙○○於94年3 月16日上班之際突然被要求離職，告
      訴人於94年11月3 日才提出刑事告訴狀。歷經警詢偵查及
      原審調查審理，告訴人始終提不出積極的證據，例如：歷
      次盤點紀錄表以支持其告訴的內容，而竟於本院聲請傳喚
      丁○○、陳怡君兩位寶吉祥公司員工。立於告訴人此方的
      證人既未親眼目睹告訴人控訴的犯行過程，依其所處立場
      的供述，也難採信。經審酌並無傳訊必要。
二、被告戊○○部分：
（一）告訴人提出「被告戊○○侵占明細表（94年）」（原審
      203） ，指稱被告戊○○共侵占告訴人公司新台幣（下
      同）348 萬2600元。
      經查：
      告訴人主張的各款項被告戊○○均已依告訴人代表人己○○的指示分別存入告訴人公司銀行帳戶、匯入丙○○帳戶
      、繳交告訴人代表人己○○個人信用卡帳款、支付員工薪
      資等情，有交通銀行匯出匯款申請書、玉山銀行信用卡事
      業處96年5 月16日玉山卡（風）字第7050912 號函附己○○信用卡繳款明細表、上海商業儲蓄銀行己○○存款對帳
      單可憑，印證被告戊○○提出的收支對照表，可以採信（
      本院卷0000-000） 。
      可證告訴人代表人己○○指稱寶吉祥公司每日的營收均存
      入公司帳戶，否認曾經指示被告戊○○將寶吉祥公司的收
      入款作存入帳戶以外處理的陳述，不可採信。
（二）關於「告證五（偵49）其中2 月3 日3 筆共6 萬800 元的
      款項：
      證人乙○○證稱：「是鄭麗珍匯給戊○○。戊○○提現金
      出來交給我。我確認數字是正確後，我再填寫日收入明細
      表簽名。」等語（本院卷二6 反）。
      既經交付證人乙○○確認並填載日收入明細表，已脫離被
      告戊○○持有管領。告訴人控訴此等款項遭被告戊○○侵
      占，顯無理由。
（三）告訴人代表人己○○雖指稱：交通銀行台北分行7 紙匯予
      丙○○的匯款單，非其指示戊○○匯款等語。
      經查：
      丙○○為己○○匯款之受款人，顯見兩人有金錢往來關係
      ；經函更名後之兆豐國際商銀台北分行，獲回覆92年7-9
      月間，己○○以自己名義匯款予丙○○共計9 筆，總額高
      達644 萬8709元，有該行匯出匯款申請書可憑（本院卷
      212-219） 。足證己○○經常匯款予丙○○。
      而告訴人指控的前述7 紙匯款單，匯款總金額也高達409
      萬7600元，以告訴人代表人己○○對於信徒弟子間的極高
      威權、嚴格從屬關係，被告戊○○辯稱是己○○指示並另
      行交付當天營收款項予被告戊○○匯款等情，可以採信；
      否則，被告戊○○豈敢又有何能力自行匯出如此龐大金額
      的款項予與被告戊○○並無任何關係之丙○○。
      可證告訴人代表人己○○指稱寶吉祥公司每日的營收均存
      入公司，否認曾經指示被告戊○○將寶吉祥公司的收入款
      作存入帳戶以外處理的陳述，不可採信。
伍、綜上，告訴人所舉事證無法使法院無合理懷疑而認定被告乙○○、戊○○確實涉犯起訴罪行；另依據職權調查的結果，
    也無其他不利於被告的事證。
    原審採信告訴人及其代表人的指訴，認定被告2 人分別觸犯
    業務侵占罪，應有誤會。
    被告均上訴堅決否認犯行，有理由，應由本院撤銷原判決，
    改判被告乙○○、戊○○均無罪。
陸、被告乙○○聲請傳喚證人梁錦政，證明該尊佛像曾經告訴人
    代表人己○○囑咐被告送請證人加工鑲工準備帶回昆明等情
    。
    經查，前述證人的證明力僅止於證明被告及告訴人代表人己○○對於佛像曾經鑲工與否一情所為陳述的可信性程度。就
    爭點犯行並無直接關聯性；而卷證並不足以認定被告乙○○
    涉犯不法已經審認如上，並無另行傳訊證人梁錦政的必要。
    證人甲○○曾經告訴人代表人己○○要求離職，嗣又經己○○同意，現任職於己○○經營的寶吉祥中醫診所擔任掛號業
    務，基於同前述肆一（五）己○○對於員工信徒弟子的威勢
    ，並且證人甲○○的家庭經濟來源尚且得仰賴己○○，其於
    本院結證所陳於關鍵點均「不記得」，所回答的內容極盡迴
    護告訴人代表人己○○之能事。證人甲○○所言不足採信，
    也無證據足以證明所為陳述與事實相符。
柒、關於被告乙○○原判決不另為無罪諭知、被告戊○○退併辦
    部分（臺灣台北地方法院檢察署96年度偵字第17109 號、97
    年度偵字第11088 號）：
一、被告乙○○、戊○○既均應為無罪諭知，則原判決關於被告
    乙○○就附表編號8以外、戊○○就附表編號2、5的起訴事
    實所為犯嫌不能證明而不另為無罪諭知的認定，與前述經被
    告上訴部分即不具有裁判上一罪應併予審理關係。
二、被告戊○○的併案事實：
（一）被告戊○○意圖為自己不法所有，於92年11月15日，在臺
      北市○○○路○ 段88號16樓，向曾雅琪借款25萬，侵占曾
      雅琪存摺、印章拒不歸還，因認被告涉犯業務侵占罪嫌。
（二）戊○○於94年2月2日，以公司規定購買商品需現金入帳為
      由，私下要求客戶鄭麗珍將購買翡翠的尾款8萬8800元，
      匯入其個人帳戶，而未繳回公司，因認被告涉犯業務務侵
      占罪嫌。
    經查：
    被告戊○○被訴涉犯業務侵占等犯行，因犯罪不能證明應為
    無罪諭知，已如上述。
    前述併案事實（一）已經原審另案96年度易字第236 號判決
    於理由欄六（一）不另為無罪諭知；併案事實（二）也經本
    案原審於理由欄六認定不另為無罪諭知。有各該判決可憑。
    因本案應諭知被告戊○○無罪，故併辦部分即與本案起訴犯
    行，不具有修正前刑法第56條連續犯裁判上一罪關係，無從
    併為審理。應退由原檢察官另行依法處理。
捌、適用的法律：
    刑事訴訟法第369條第1項前段、第364條、第301條第1項。
中    華    民    國    97    年    8     月    15    日
                  刑事第六庭  審判長法  官  林堭儀
                                    法  官  陳玉雲
                                    法  官  郭豫珍
以上正本證明與原本無異。
不得上訴。
                                    書記官  胡勤義
中    華    民    國    97    年    8     月    18    日
附  表：
  ┌───┬──────┬──────┬───────────────┐
  │被告  │侵占時間    │侵占金額    │      款項說明                │
  ├───┼──────┼──────┼───────────────┤
１│（一）│94年1月06日 │6,000元     │郭雪雯購買水晶唸珠1串之價金   │
  │戊○○├──────┼──────┼───────────────┤
２│      │94年1月24日 │3,800元     │王麗蘭購買水晶手串之價金      │
  │      ├──────┼──────┼───────────────┤
３│      │94年2月15日 │6,300元     │陳敏汾購買水晶唸珠1串及念珠袋1│
  │      │            │            │只之價金                      │
  │      ├──────┼──────┼───────────────┤
４│      │94年2月02日 │8萬8,800元  │鄭麗珍於94年2月2日購買女戒6萬 │
５│      │94年2月23日 │            │800元，同年月23日購買茶葉1批2 │
  │      │            │            │萬8,000元。款項均匯入被告劉春 │
  │      │            │            │蘭在交通銀行臺北分行第0251    │
  │      │            │            │00000000號之私人帳戶。        │
  ├───┼──────┼──────┼───────────────┤
６│（二）│94年1月13日 │6,000元     │張燕雲購買水晶唸珠1串之價金。 │
  │乙○○│            │            │                              │
  │      ├──────┼──────┼───────────────┤
７│      │94年2月12日 │2萬8,000元  │黃國棟購買男戒1只6萬8,000元之 │
  │      │            │            │訂金。                        │
  ├───┼──────┼──────┼───────────────┤
８│（三）│不詳        │立體觀音像1 │93年6月29日進貨，被告戊○○雖 │
  │戊○○│            │尊（盤坐、雙│於物品清單上載明「上師」兩字，│
  │乙○○│            │手捧寶珠）  │表示為代表人己○○所取走，但其│
  │      │            │            │上並無己○○簽名足憑。        │
  │      ├──────┼──────┼───────────────┤
９│      │94年2月01日 │3萬6,200元  │林靜宜、楊安媞之鑲工費各1,200 │
  │      │            │            │元、2萬元，楊安媞購買裸石1萬元│
  │      │            │            │，王蓉美購買觀音訂金5,000元。 │
  │      ├──────┼──────┼───────────────┤
10│      │94年2月03日 │15萬5,600元 │鄭麗珍購買女戒3萬5,000元，鑲工│
  │      │            │            │費2萬5,800元。                │
  │      ├──────┼──────┼───────────────┤
11│      │94年2月15日 │138萬2,000元│依日收入明細表所示，自93年2月3│
  │      │            │            │日起至15日止，共收取現金138萬 │
  │      │            │            │2,000元未存入告訴人帳戶。     │
  └───┴──────┴──────┴───────────────┘


司法院資訊處製作；財團法人民間司法改革基金會備份。
